臺灣高等法院民事判決　　　　　　　　 100年度上字第1238號
上　訴　人　戴劉玉美
訴訟代理人　邱群傑律師
複　代理人　賴志凱律師
被　上訴人　張鳳吟
　　　　　　張鳳珍
共　　　同
訴訟代理人　王宏濱律師
　　　　　　林大偉律師
上列當事人間請求返還借款事件，上訴人對於中華民國100年8月
16日臺灣臺北地方法院100年度訴字第2354號第一審判決提起上
訴，本院判決如下：
    主  文
原判決廢棄，發回臺灣臺北地方法院。
    事實及理由
一、被上訴人主張：上訴人於民國90、91年間表示其與訴外人陳
    秀里合夥事業有資金周轉需求，而陸續向伊等借款11筆，歷
    次借款均由上訴人當面或致電告知欲借之款項金額、利息，
    由伊等將貸與款項扣除約定之利息後，匯入訴外人陳秀里帳
    戶，前後借款計新臺幣（下同）11,943,400元，上訴人並主
    動偕同陳秀里簽發本票7紙交付予伊等作為借款憑證及擔保
    借款之返還。詎上訴人與陳秀里除於91年4月8日償還向被上
    訴人張鳳吟之借款197萬元及付息年餘後，竟拒付餘款及利
    息，經伊等屢次催索，均未獲清償。又張鳳吟將其對上訴人
    及陳秀里之借款債權50萬元讓與被上訴人張鳳珍，上訴人與
    陳秀里應各就上開借款負擔2分之1，爰依消費借貸之法律關
    係，聲明請求：(一)上訴人應給付張鳳吟1,722,500元，及其
    中735,000元自95年4月1日起至清償日止，按年息17.6％計
    算之利息；其中987,000元自95年4月1日起至清償日止，按
    年息14.4％計算之利息。(二)上訴人應給付張鳳珍3,264,200
    元，及其中1,629,000元自95年4月1日起至清償日止，按年
    息14.5％計算之利息；其中1,635,200元自95年4月1日起至
    清償日止，按年息14.4％計算之利息。(三)願供擔保，請准宣
    告假執行（原審以上訴人經合法通知，未於言詞辯論期日到
    場，而准被上訴人之聲請，一造辯論而為上訴人全部敗訴之
    判決）。
二、上訴人則以：伊之戶籍地址雖登記在「臺北市○○街162巷2
    之1號」（下稱戶籍地址），然伊於92年間早已遷居「高雄
    縣仁武鄉大灣村（合併改制後為高雄市仁武區大灣里，下同
    ）大正三街80巷18號」（下稱大正三街住所），是伊實際住
    所已變更，縱使戶籍地址尚未遷移，該戶籍地址仍非應受送
    達之處所。又張鳳吟於99年間以另案聲請本票裁定強制執行
    ，送達地址為「高雄市○○區○○里○○街298之1號」（下
    稱大豐街居所），係伊之夫先前工作之桂田實驗室所在，伊
    一家人亦曾居住於大豐街居所，顯見張鳳吟明知伊未居住於
    上開戶籍地址。被上訴人明知伊已遷居，於本件訴訟卻未列
    伊遷居之地址為應受送達處所，其動機令人質疑。原審就伊
    上開戶籍地址為送達、寄存送達開庭通知書，其送達難謂合
    法，伊未受合法通知，原審准被上訴人之聲請，由其為一造
    辯論判決，其訴訟程序自有重大瑕疵，基此所為之判決亦屬
    違背法令，爰請求廢棄原判決，發回原法院審理等語。
三、按第一審之訴訟程序有重大之瑕疵者，第二審法院得廢棄原
    判決，而將該事件發回原法院，並得不經言詞辯論為之，民
    事訴訟法第451條第1項、第453條定有明文。又被告係因未
    受合法通知致未到場應訴，第一審法院遽依原告之聲請，准
    由其一造辯論而為判決，其訴訟程序自有重大瑕疵（最高法
    院69年台上字第3752號判例意旨參照）。經查：
  (一)按我國民法關於住所之設定，兼採主觀主義及客觀主義之精
    神，必須主觀上有久住一定區域之意思，客觀上有住於一定
    區域之事實，該一定之區域始為住所，故住所並不以登記為
    要件。又戶籍法為戶籍登記之行政管理規定，戶籍地址乃係
    依戶籍法所為登記之事項，戶籍地址並非為認定住所之唯一
    標準。又民事訴訟法第138條所規定之寄存送達，限於不能
    依同法第136條及第137條規定行送達者，始得為之，設其送
    達之處所，雖原為應受送達人之住居所、事務所或營業所而
    實際上已變更者，該原住居所、事務所或營業所，即非應為
    送達之處所，自不得於該原處所為寄存送達（最高法院64年
    台抗字第481號判例參照）。
  (二)被上訴人於100年3月31日向原審起訴請求上訴人返還借款，
    原審依被上訴人所陳報上訴人之上開戶籍地址為應受送達處
    所，向上訴人戶籍地址送達調解程序通知書、言詞辯論通知
    書及判決書，均因無人受領，而寄存臺北市政府警察局大安
    分局安和路派出所（下稱安和路派出所）送達，此有民事起
    訴狀、戶籍謄本、送達證書（見原審卷1頁、49頁46頁、54
    頁、64頁）可查。惟上訴人於92年間已遷離戶籍地址，曾與
    其夫戴春吉暫時居住於戴春吉工作地點之大豐街居所，嗣遷
    居至大正三街住所，亦有高雄市仁武區大灣里代理里長出具
    之證明書「茲證明本里里民戴劉玉美君，身分證字號Ｚ00000
    0000，於民國92年間迄今確實居住於本里大正三街80巷18號
    」，及吉田檢驗科技有限公司變更登記表之股東名單中，上
    訴人之夫戴春吉之住所登記為大豐街居所、吉仁檢驗科技有
    限公司變更登記表之股東名單中，戴春吉之住所原登記為大
    正三街住所，嗣刪改為大豐街居所（見本院卷10頁、60至63
    頁）可查。且上訴人於91、92年間出具予被上訴人收執之本
    票，其付款地均載為大豐街居所（見原審卷26至28頁）；又
    張鳳吟向原審聲請99年11月11日99年度司票字第11352號本
    票准予強制執行裁定，其住居所欄亦載明上訴人居所為大豐
    街居所（見本院卷11至12頁）。是上訴人主張其業於92年間
    遷居至大正三街住所，訴訟文書雖送達至大豐街居所，亦會
    有人將訴訟文件轉交予上訴人等情，及其變更住所為張鳳吟
    所明知一節，有上開憑證可佐，即屬可信。
  (三)被上訴人辯稱上訴人無廢止上開戶籍地址之意思，無非舉上
    訴人於99年12月10日民事起訴狀、100年4月1日民事聲請上
    訴狀，當事人欄之住址記載：「臺北市○○街162巷2之1號5
    樓」（本院卷37頁、47頁），欲證明上開戶籍地址仍屬於上
    訴人之住所云云，然查上開訴訟文書為上訴人委任之訴訟代
    理人所書寫，並非上訴人親自書寫，而訴訟代理人或自電腦
    檔案中拷貝當事人之住所，未再予校正，而誤載當事人之住
    所或陳述等等，於訴訟實務中，尚非鮮見，是不能以上開訴
    狀之記載，即推論上訴人仍以上開戶籍地址為民法上住所之
    意思。被上訴人此之抗辯，尚難採取。
  (四)從而，原審未予詳查，僅將訴訟文書向其上開戶籍地址為送
    達，於無人收受時，則由郵務士寄存於安和路派出所，均不
    生合法送達之效力，嗣原審對未經合法送達之上訴人，准許
    被上訴人聲請而為一造辯論判決，及送達判決書(見原審卷
    64頁)，其訴訟程序顯有重大瑕疵，基此所為之判決，亦屬
    違背法令。
四、綜上所述，原判決訴訟程序既有重大瑕疪，上訴人復不同意
    由本院就該事件自為實體之裁判，以補正上開訴訟程序之瑕
    疵，有上訴人100年10月18日聲明上訴狀可查（見本院卷4至
    8頁），為維持審級制度，自有將本事件發回原法院更為裁
    判之必要。爰不經言詞辯論，由本院將原判決廢棄，發回原
    審法院更為裁判，俾維審級利益。至於原判決既未合法送達
    上訴人，其20日之上訴不變期間無從起算，上訴人提起本件
    上訴，並無逾期，併予敘明。
五、據上論結，本件上訴為有理由，依民事訴訟法第451條第1項
    、第453條，判決如主文。
中    華    民    國   100    年    12    月    29    日
                  民事第十六庭
                        審判長法  官  王聖惠
                              法  官  傅中樂
                              法  官  呂淑玲
正本係照原本作成。
被上訴人如不服本判決，應於收受送達後20日內向本院提出上訴
書狀，其未表明上訴理由者，應於提出上訴後20日內向本院補提
理由書狀（均須按他造當事人之人數附繕本）上訴時應提出委任
律師或具有律師資格之人之委任狀；委任有律師資格者，另應附
具律師資格證書及釋明委任人與受任人有民事訴訟法第466條之1
第1項但書或第2項（詳附註）所定關係之釋明文書影本。如委任
律師提起上訴者，應一併繳納上訴審裁判費。
中    華    民    國   100    年    12    月    29    日
                              書記官  明祖全
附註：
民事訴訟法第466條之1（第1項、第2項）：
對於第二審判決上訴，上訴人應委任律師為訴訟代理人。但上訴
人或其他法定代理人具有律師資格者，不在此限。
上訴人之配偶、三親等內之血親、二親等內之姻親，或上訴人為
法人、中央或地方機關時，其所屬專任人員具有律師資格並經法
院認為適當者，亦得為第三審訴訟代理人。